【裁判字號】    89,判,1272
【裁判日期】    890427
【裁判案由】    徵收補償
【裁判全文】
行  政  法  院  判  決                          八十九年度判字第一二七二號
    原      告  甲○○
    被      告  雲林縣政府
右當事人間因徵收補償事件，原告不服內政部中華民國八十八年一月十九日臺（八八
）內訴字第八七○六四七四號再訴願決定，提起行政訴訟。本院判決如左︰
    主  文
原告之訴駁回。
    事  實
緣交通部臺灣區國道新建工程局為辦理第二高速公路後續計畫經雲林縣路段工程，報
經內政部民國八十六年四月十一日臺八六內地字第八六○三六五八號函核准徵收雲林
縣林內鄉○○○段九五—五號等土地五三七筆（包括原告之母謝蔡蕊所有坐落雲林縣
林內鄉○○段一三－二二二地號土地）及其土地改良物。經被告八十六年四月二十六
日八六府地權字第五三二三二號公告徵收土地，並依規定辦理查估地上物作業，而於
八十六年十一月四日以府地權字第八六○七一○三○三○號公告徵收土地改良物，公
告期間自八十六年十一月六日至八十六年十二月五日。謝蔡蕊於八十六年十二月二日
以地上物（桂竹）補償偏低不合理，提出異議，經被告八十七年一月二日八六府地權
字第八六○○○七四號函復，略以依據雲林縣八十七年度辦理徵收土地農林作物補償
費查估基準，按每公頃新臺幣（下同）六○○、○○○元基準辦理補償，並無不合。
謝蔡蕊不服，訴經臺灣省政府八七府訴二字第一五四二一四號訴願決定以被告八十七
年度辦理徵收土地農林作物補償、魚類、畜禽遷移費查估基準，就桂竹筍部分未予規
定，被告逕行比照南投縣政府之查估基準辦理補償，是否妥適？且被告未依土地法第
二百四十七條規定將異議案提交該縣標準地價評議委員會評定，程序上顯有不妥為由
，將原處分撤銷，責由被告另為適法之處分。被告遂將該異議提送該縣地價評議委員
會暨標準地價評議委員會八十七年第三次會議評定，決議仍依原公告徵收時核列補償
單價補償，並報經臺灣省政府地政處同意備查後，通知謝蔡蕊仍按前定基準辦理補償
。謝蔡蕊不服，一再訴願，遞遭決定駁回。原告以其係實際所有人，提起行政訴訟。
茲摘敘兩造訴辯意旨如次：
原告起訴意旨及補充理由略謂︰一、系爭土地及地上物桂竹暨磚造田寮，實係原告所
有，並由原告經營管理，僅因在法律上，土地以登記為生效要件，茲為被告辦理徵收
補償費發放之便利，乃以土地登記者原告之母謝蔡蕊為發放徵收補償費之對象，以致
亦以其名義提起訴願及再訴願。實者被告所作成違法行政處分之實際權利受害者為原
告。二、目前縣市政府對於「辦理徵收土地農林作物補償費查估基準」，農、林各類
農作物，均分門別類，依實際之栽培管理及產品之經濟效益，訂定不同之查估補償價
格，惟獨各種竹類，不分類別，均訂定相同之查估補償償格，極不合理。而同屬栽植
於水田之疏菜作物，長期作物之竹筍類，每公頃最高補償為六○○、○○○○元，比
不上短期作物，甚至中間作及裡作農作物（如食用蕃茄七○○、○○○○元，草莓八
○○、○○○○元，食用甘蔗八○○、○○○○元）之查估補償價格。而且被告所定
出之「臺灣省雲林縣八十六年度辦理徵收土地農林作物補償、魚類、畜禽遷移費查估
基準」內關於採筍竹類，僅包括麻竹、綠竹、烏腳竹等三種「欉生」竹類而已，並未
包括與上列栽培年期、管理方式、經濟價值完全不同之「擴展延生」竹類之桂竹。由
於原告第一次提出前開作物查估補償價格不合理之處，經臺灣省政府察覺，遂作出：
「原處分撤銷由原處分機關另為處分」之訴願決定，被告竟漠視事實，仍執意維持原
核列價格補償，實有虧「土地法」所賦予縣市政府之權責。被告辯稱依上開查估標準
辦理補償，並無不合，惟查該查估標準並無「桂竹」之補償價格，亦無准其比照之授
權。三、就管理良好之二年生專供採筍食用之麻竹每公頃查估補償六○○、○○○○
元而言，其實際栽種起二足年，即能正常採收，而原告專供採筍食用之桂竹不同，栽
種後須經過六年時間之善加管理才能有正常收益（原告之桂竹已栽種八年），其收益
亦超過麻竹筍。雖麻竹筍與桂竹筍之市場價格，時有起伏，調查困難，無法獲得具體
之價格比較，但其栽種管理至正常收益年期之差異仍屬事實。因此，原告主張桂竹之
補償價格應為麻竹查估補償價格之三倍，即每公頃一、八○○、○○○○元，方為合
理。以上之比較，謝蔡蕊於訴願、再訴願中，均一再具體提出說明，被告豈能枉顧事
實，恣意妄為，草率比照，怠惰行使其適當之裁量，無恤經營者之苦心。本案既經臺
灣省政府第一次訴願決定書內明確指出雲林縣及南投縣之氣候、地理環境等因素，非
全然相同情況下，被告逕予比照南投縣政府之查估基準補償，並不妥適。再者，麻竹
、綠竹、烏腳竹等竹類與桂竹之差異甚大，原告已一再提出具體之比較，被告豈能不
遵照訴願決定，就差異之事實為認定，竟再諉以雲林縣標準地價評議委員會評定：「
仍依八十六年十一月四日公告徵收時核列補償單價補補。」為護身罩，以對抗第一次
訴願決定意旨。四、原訴願人對估定價格有異議，被告未依土地法第二百四十七條規
定送請標準地價評議委員會評定，逕駁回其異議，顯已逾越權限，依行政訴訟法第一
條，應以違法論。其經訴願決定撤銷後始送交標準地價評議委員會評定，被告聲稱，
係於原訴願人異議後即送請評定，與事實不符。五、鑑於被告不顧訴願決定書意旨，
仍堅持維持原查估之補償價格，不作合理之調整，故原告依訴願法第二十三條但書規
定，於八十七年八月五日之訴願書（原以再訴願書向交通部提出，經交通部函轉內政
部，旋經內政部八十七年八月十七日臺（八七）內訴字第八七○四七七六號函釋以「
實係訴願之意」，轉請臺灣省政府辦理），訴願請求項目二，聲請訴願之標的物暫緩
執行清除，俾供提起行政訴訟時作為調查之佐證。孰料，被告竟未就原訴願人所請停
止執行之聲請作回應，且未以書面作成「代執行」之告誡，逕於八十七年十一月四日
上午以行政執行法第二條第一項之名義進行「代執行」，鏟除前揭標的物及包含內部
農機器具、肥料等，均已由原告自行搬遷完畢之「磚造田寮」，阻撓原告領取交通部
臺灣區國道新建工程局第五區工程處之「自行搬遷拆除費」之權利，並於相關文內偽
稱已為告誡。六、訴願決定確定後，就其事件，有拘束各關係機關之效力，為訴願法
第二十四條所明白揭示，更何況原行政處分之機關，焉能置之度外。所以首揭農作物
補償價格既經臺灣省政府作成「原處分撤銷，由原處分機關另為處分」之決定，被告
更有遵守之義務。豈能再以提送雲林縣地價評議委員會暨標準地價評議委員會再評定
，而維持原處分補償價格，顯違訴願法第二十四條規定。果能以不變更內容之處分聲
稱已另為處分，用以搪塞訴願決定之拘束效力，則行政救濟顯然已失去其旨意。七、
經查行政執行法第二條規定：「間接強制處分如左：一、代執行。二、罰鍰。前項處
分，非以書面限定期間預為告誡，不得行之。但代執行認為有緊急情形者，不在此限
。」原告之前揭標的物含磚造田寮對公共安全或他人並無任何妨礙，更無行政執行法
第二條第二項所稱的「緊急情形者」。因此，以書面向原訴願人作出代執行之告誡，
乃代執行機關即被告所必須依法遵守之程序，更何況前揭標的物，謝蔡蕊已於訴願書
內請求暫緩執行清除，據此，被告更有依訴願法第二十三條但書之規定，具函答覆原
告：「不停止原行政處分之執行」之權義，以及依行政執行法作成代執行之書面，向
謝蔡蕊告誡之義務。但此兩種合法途徑，均不為被告所採，偏偏以不實之記載：「已
完成告誡程序」及佯稱係：「依據行政執行法第二條規定辦理」，向其他相關機關撒
謊，以遂行其對於依正當法律途徑循求合理救濟之訴願人為不利之懲處。被告欲達到
懲處訴願者之目的，不惜違法在多項公文書中作出指鹿為馬，及對有關法令不當之涵
攝等，均已涉及刑法罪責，請求撤銷一再訴願決定及原處分等語。
被告答辯意旨略謂︰一、被告依規定辦理地上物查估時，系爭土地係種植二年生以上
採筍為目的之桂竹，經依「雲林縣八十七年度辦理徵收土地農林作物補償費查估基準
」「參、茶樹及竹木部份：二、採筍竹包括麻竹、綠竹、烏腳竹等專供食用者，按面
積查估：管理好者二年生以下每公頃三○○、○○○元。二年生以上每公頃六○
○、○○○元」，核計補償費。復據臺灣省政府八十一年七月廿九日八一府地二字第
一六四五六七號函意旨，為期與毗鄰縣市之平衡，經參採「南投縣八十七午度辦理徵
收土地農作物補償查估基準」「肆、竹木部分：一、採筍竹包括麻竹、綠竹、烏腳竹
等專供食用者，按面積查估（農業區田、旱地目種植桂竹以採筍為經營目的者，比照
辦理），二年生以上每十公畝六○○、○○○元。」據此，被告遂依上開查估基準核
計補償，並於原告提出異議後，將全案提交本縣地價評議委員會暨標準地價評議委員
會八十七年第三次會議評定：「仍依八十六年十一月四日公告徵收時核列補償單價補
償。」故本案補償依法並無不合。二、被告於八十七年七月廿七日以八七府地權字第
八七○七一○三三五八號函知原告：「四、本案仍請臺端於文到十日內攜帶國民身分
証、印鑑証明書及印鑑章至本府地政科領取補償費逾期依法提存法院。」原告因均未
領取，被告即於八十七年九月二日將地上物（含農林作物、建築改良物）補償費依法
提存法院，完成徵收程序。因需地機關交通部臺灣區國道新建工程局急需使用上開土
地，於八十七年九月十七日以國工五八七地字第○五七九○號函請被告依土地法第二
百三十四條規定通知原告限期遷移（清除）地上物完竣以利施工。被告遂於八十七年
九月廿五日以八七府地權字第八七○○○九三七九九號函請原告於八十七年九月卅日
前清除地上物，俾利工進。且需地機關亦屢次派員進行溝通，均未能取得其同意自行
清除，據此，需地機關即於八十七年十月九日以國工五八七地字第○六一六二號開會
通知單通知於八十七年十月廿一日召開「研商第二高速公路雲林路役工程用地拆遷謝
蔡蕊、余朱銀妹等所有地上物代執行事宜」會議，會議結論略以「本案由國工局第五
區工程處用地課再洽業戶進行溝通，如仍無法取得其同意自行清除，則預定八十七年
十一月三日執行代執行清除地上物計畫」。本案至八十七年十一月二日原告未能配合
，故被告於八十七年十一月二日以八七府建土字第八七○○一○五九四○號函請本縣
警察局斗六分局申請職務協助，並於八十七年十一月四日完成代執行清除地上物作業
，以利工程施工。被告對本案之處理，並無違法不當之處，請將原告之訴駁回等語。
    理  由
按「因不服中央或地方機關之行政處分而循訴願或行政訴訟程序謀求救濟之人，依現
有之解釋判例，固包括利害關係人而非專以受處分人為限，所謂利害關係乃指法律上
之利害關係而言，不包括事實上之利害關係在內。」「行政訴訟法第一條規定，不服
再訴願決定，得向行政法院提起行政訴訟。係指權利受損害之人，不服再訴願決定，
得提起行政訴訟而言。並非僅限於提起再訴願之人，始得提起行政訴訟。」本院七十
五年判字第三六二號及四十四年判字第四九號分別著有判例可參。本件原受處分人即
訴願、再訴願人謝蔡蕊係原告之母，茲二人於共同出具訴之聲明書聲明系爭土地及地
上物實係原告所有，而由原告提起本件訴訟。經查本件標的物為系爭土地農作改良物
，其收取權人與土地所有權人非必一致，有收取權者，就該農作改良物補償之處分，
應係有法律上之利害關係人。原告母子指稱系爭土地及地上物係原告所有，即主張原
告就系爭農作改良物有收取權等，乃本件訴訟標的物之法律上利害關係人。是原告提
起本件行政訴訟，揆諸首揭判例意旨，非法所不許。次查本件被告第一次處分（八十
七年一月二日八六府地權字第八六○○○七四號函）既經訴願決定將原處分撤銷，並
飭由原處分機關另為處分，而被告復已重為處分，則本件審理之對象為被告所重為之
處分及其後之訴願、再訴願決定是否合法，原告就被告第一次處分所存瑕疵所為之主
張，均無庸審究。      再按「土地改良物被徵收時，其應受之補償費，依該管市、
縣地政機關會同有關機關估定之。」「對於第二百三十九條、第二百四十一條或第二
百四十二條之估定有異議時，該管市縣地政機關應提交標準地價評議委員會評定之。
」為土地法第二百四十一條、第二百四十七條所明定。本件原告之母謝蔡蕊因種植於
系爭土地上之桂竹隨土地一併被徵收，對被告查估之補償費認為偏低而提出異議，經
被告依第一次訴願決定指示提交該縣標準地價評議委員會八十七年第三次會議評定結
果，仍依八十六年十一月四日公告徵收時核列補償單價補償，不予提高，為原告不爭
之事實，則被告已踐行法定程序應無違誤可言。至查估或評定在田地種植桂竹當循之
標準，於現行法規尚未見設有何種規定，自應由該管機關視實際情況各別訂立。被告
所定「雲林縣八十七年度辦理徵收土地農林作物補償費查估基準」「參、茶樹及竹木
部份：二、採筍竹包括麻竹、綠竹、烏腳竹等專供食用者，按面積查估：管理好者
二年生以下每公頃三○○、○○○元。二年生以上每公頃六○○、○○○元。」未
就桂竹另設補償標準。被告依據臺灣省政府八十一年七月廿九日八一府地二字第一六
四五六七號函意旨，為期與毗鄰縣市之平衡，經參考「南投縣八十七午度辦理徵收土
地農作物補償查估基準」「肆、竹木部分：一、採筍竹包括麻竹、綠竹、烏腳竹等專
供食用者，按面積查估（農業區田、旱地目種植桂竹以採筍為經營目的者，比照辦理
），二年生以上每十公畝六○○、○○○元。」規定，將系爭土地種植之桂竹，歸類
為「雲林縣八十七年度辦理徵收土地農林作物補償費查估基準」規定之專供食用之二
年生以上，管理良好之採筍竹，依每公頃六○、○○○元補償，尚難認係違反該查估
基準（該基準僅例示採筍竹如麻竹、綠竹、烏腳竹，未排除其餘竹類）。且謝蔡蕊不
服該查估提出異議，被告依訴願意旨，將全案提交雲林縣地價評議委員會暨標準地價
評議委員會評定結果不予提高，而各縣市之標準地價評議委員會係由有關機關代表及
地方人士所組成，其評定之地價，自得為縣市政府徵收補償處分之重要依據（本院六
十二年度判字第一八四號判例參照），自難指該估定價格有何違誤，原告主張被告未
依其請求按每公頃一、八○○、○○○元單價查估補償為違法云云，尚非可採。第一
次訴願決定雖指出，南投縣與雲林縣之氣候、地理環境等因素非全然相同，是否得比
照辦理，有審酌餘地等語，惟並非指示原處分機關對桂竹與麻竹應為不同價格之補償
，被告依規定將異議送交該縣之標準地價評議委員會評定，該委員會評定審酌結果，
認應維持原價，尚難認係違反訴願法第二十四條規定。從而被告依評定結果，函復謝
蔡蕊維持原補償標準，訴願暨再訴願決定遞予維持，均無違誤。原告起訴意旨，非有
理由，應駁回其訴。至關於代執行部分，另為裁定。
據上論結，本件原告之訴為無理由，爰依行政訴訟法第二十六條後段，判決如主文。
中    華    民    國     八十九      年      四      月     二十七      日
                    行 政 法 院 第 一 庭
                                審 判 長 評  事      黃  綠  星
                                         評  事      藍  獻  林
                                         評  事      黃  璽  君
                                         評  事      廖  宏  明
                                         評  事      鄭  忠  仁
右  正  本  證  明  與  原  本  無  異
                                         法院書記官  邱  彰  德
中    華    民    國     八十九      年      四      月     二十七      日


司法院資訊處製作；財團法人民間司法改革基金會備份。
